【裁判字號】    98,台上,4510
【裁判日期】    980813
【裁判案由】    違反銀行法等罪
【裁判全文】
最高法院刑事判決            九十八年度台上字第四五一０號
上  訴  人  甲○○
                    （
選任辯護人  陳國雄律師
            蔡順雄律師
            官信成律師
上  訴  人  乙○○
選任辯護人  邱南嫣律師
上列上訴人等因違反銀行法等罪案件，不服台灣高等法院中華民
國九十八年四月三十日第二審判決（九十七年度上重訴字第五七
號，起訴案號：台灣台北地方法院檢察署九十六年度偵字第一八
九七０、二二八二三號），提起上訴，本院判決如下：
    主  文
原判決關於甲○○違反銀行法、民國九十五年三月發行新股違反
公司法、九十五年九月第二次發行新股違反公司法及乙○○違反
銀行法部分均撤銷，發回台灣高等法院。
    理  由
本件原判決撤銷第一審關於上訴人甲○○違反銀行法、民國九十
五年三月發行新股違反公司法暨上訴人乙○○違反銀行法部分之
科刑及無罪之判決，改判依牽連犯關係，從一重論處甲○○共同
公司負責人，對於公司應收之股款，股東並未實際繳納，而以申
請文件表明收足罪刑及予減刑；論處其與乙○○共同違反非銀行
不得經營收受存款業務之規定罪刑。就甲○○被訴九十五年九月
第二次發行新股違反公司法部分，維持第一審依想像競合犯關係
，從一重論處其共同公司負責人，對於公司應收之股款，股東並
未實際繳納，而以申請文件表明收足罪刑及予減刑之判決，駁回
其在第二審之上訴，固非無見。
惟查：(一)原判決理由謂楊大慶以外之其餘證人警、偵筆錄，並無
其他證據證明受有污染而有不宜作為證據的瑕疵。證人供述並無
顯不可信的情況，且經原審依直接審理方式，顯示於公判庭加以
調查；偵查中所為陳述並經證人供前或供後具結擔保其真實性，
並為證明被告犯罪事實存否所必要，依刑事訴訟法第一百五十九
條之一第二項、第一百五十九條之二規定，均具有證據能力（見
原判決六頁）。然刑事訴訟法第一百五十九條之二規定：「被告
以外之人於檢察事務官、司法警察官或司法警察調查中所為之陳
述，與審判中不符時，其先前之陳述具有較可信之特別情況，且
為證明犯罪事實存否所必要者，得為證據。」原判決並未說明何
證人於警詢之陳述，與審判中不符，其先前之陳述如何具有較可
信之特別情況，且為證明犯罪事實存否所必要，即謂其餘證人於
警詢之陳述，依刑事訴訟法第一百五十九條之二規定，具有證據
能力，殊有未當。(二)原判決就甲○○被訴九十五年三月發行新股
違反公司法部分，於理由說明其係犯公司法第九條第一項前段之
未繳納股款罪、修正前商業會計法第七十一條第五款之使財務報
表發生不實結果罪、刑法第二百十四條之使公務員登載不實罪。
所犯三罪有方法目的關係，應依修正前刑法第五十五條牽連犯規
定，從一重之公司法第九條第一項前段處斷（見原判決十六、十
七頁）。然其事實對公司何股東應收之股款，未實際繳納，而以
申請文件表明收足。且對甲○○如何利用不正當方法，使公司財
務報表發生不實之結果，均未明白認定，已有未合。而上開理由
，對如何應適用修正前商業會計法第七十一條第五款及修正前刑
法第五十五條牽連犯規定，亦未為新舊法比較說明，更屬可議。
又原判決事實認定該項公司應收之股款，股東未實際繳納，而以
申請文件表明收足之金額為新台幣（下同）三千萬元（見原判決
二頁）。乃其理由於科刑審酌時，卻謂金額共達七千萬元（見原
判決十八頁），益有未妥。(三)有罪之判決書，應於理由內記載適
用之法律，刑事訴訟法第三百十條第七款定有明文。甲○○被訴
九十五年九月第二次發行新股違反公司法部分，原判決維持第一
審之科刑判決，駁回甲○○在第二審之上訴，理由雖已記載認定
其犯罪所憑之證據，但對於應適用之法律，及第一審判決認事用
法，如何無違誤，均未說明（見原判決十五頁），難謂適法。(四)
原判決理由謂甲○○以高於一般銀行存款利率甚多的顯不相當利
息，年息18％，向證人林春娩吸收資金。此部分與其他被害人所
不同者僅在於以房產抵押或以支票擔保。換言之，僅是形式上對
被害人承諾的擔保方式不同，其非銀行，卻以高利引誘吸收資金
的犯行本質並無差異，均合於銀行法第二十九條之一規定（見原
判決十五頁）。然其事實對甲○○此項違反銀行法之行為，並未
記載及認定（見原判決三至五頁），自屬理由矛盾。(五)原判決理
由謂本件收受存款金額高達約九億一千二百五十九萬元（實際為
九億一千二百五十九萬四千九百元），甲○○、乙○○均應依銀
行法第一百二十五條第一項後段之犯罪所得達一億元以上者論處
（見原判決十七頁）。然原判決事實認定甲○○與黃貴貞係自八
十八年間起，開始違法吸收資金，而乙○○係至九十一年間起始
參與（見原判決三、四頁）。原審未調查審認乙○○參與後，共
同違法吸收資金之金額，是否達一億元以上，遽論其共犯銀行法
第一百二十五條第一項後段之罪，尚嫌速斷，有應於審判期日調
查之證據未予調查之違法。(六)原判決理由謂乙○○固曾於九十六
年六月六日，前往法務部調查局台北市調查處接受調查，並坦承
吸金事實。但該處早於九十六年五月二十二日，已因同案被告林
國松、潘靜瑩偕同被害人蘇詩韻、周欣穎向該處調查員賴雲祥坦
承吸收資金犯行，即已發覺本案犯行。乙○○所為自白犯罪與刑
法第六十二條自首要件不合（見原判決十五頁）。然原審並未調
查林國松、潘靜瑩於向賴雲祥坦承吸收資金犯行時，賴雲祥當時
是否已因彼二人供述，而知悉乙○○亦參與吸金犯行，率認乙○
○不合自首要件，尚有未合。以上或為上訴意旨所指摘，或為本
院得依職權調查之事項，應認原判決關於主文所載部分有撤銷發
回之原因。至原判決不另諭知無罪部分，基於審判不可分原則，
應併發回。
據上論結，應依刑事訴訟法第三百九十七條、第四百零一條，判
決如主文。
中    華    民    國  九十八  年    八    月   十三   日
                      最高法院刑事第二庭
                          審判長法官  莊  登  照
                                法官  陳  世  淙
                                法官  許  錦  印
                                法官  吳  昆  仁
                                法官  洪  昌  宏
      本件正本證明與原本無異
                                      書  記  官
中    華    民    國  九十八  年    八    月   十七   日
                                                Ａ


司法院資訊處製作；財團法人民間司法改革基金會備份。
